【裁判字號】    99,上易,244
【裁判日期】    991103
【裁判案由】    侵權行為損害賠償
【裁判全文】
臺灣高等法院高雄分院民事判決         99年度上易字第244號
上  訴  人  楊麗珠即高雄市私立新松柏養護之家
訴訟代理人  吳秋麗律師
上  訴  人  甲○○
上列當事人間請求侵權行為損害賠償事件，兩造對於民國99年7
月20日臺灣高雄地方法院98年度訴字第2287號第一審判決各自提
起上訴，本院於99年10月20日辯論終結，判決如下：
    主  文
原判決關於駁回楊麗珠即高雄市私立新松柏養護之家後開第二項
之訴部分，暨訴訟費用之裁判均廢棄。
甲○○應再給付楊麗珠即高雄市私立新松柏養護之家新台幣壹拾
伍萬元及自民國九十八年十一月二十一日起至清償日止，按週年
利率百分之五計算之利息。
楊麗珠即高雄市私立新松柏養護之家其餘上訴駁回。
甲○○之上訴駁回。
第一、二審訴訟費用，由楊麗珠即高雄市私立新松柏養護之家負
擔八分之五，餘由甲○○負擔。
    事 實 及 理 由
一、按民事訴訟法第182 條第1 項規定，訴訟全部或一部之裁判
    ，以他訴訟之法律關係是否成立為據者，法院得在他訴訟終
    結前以裁定停止訴訟程序；同法第183 條規定，訴訟中有犯
    罪嫌疑牽涉其裁判者，法院得在刑事訴訟終結前，以裁定停
    止訴訟程序。甲○○主張其已對楊麗珠即高雄市私立新松柏
    養護之家提起請求損害賠償之民事訴訟，且楊麗珠涉犯業務
    過失致死罪尚在偵查中，本件於該2 訴訟確定前，應停止訴
    訟云云。經查，本件係楊麗珠即高雄市私立新松柏養護之家
    主張甲○○於民國97年8 月4 日在高雄市私立新松柏養護之
    家前抬棺等行為，損害其名譽權，其裁判並非以甲○○對楊
    麗珠即高雄市私立新松柏養護之家請求損害賠償之法律關係
    是否成立為據，亦與民事訴訟法第183 條停止訴訟程序之要
    件不合，甲○○聲請停止訴訟，不應准許，合先敘明。
二、上訴人楊麗珠即高雄市私立新松柏養護之家起訴主張：上訴
    人甲○○之父毛寶林自97年間起，接受伊託養照顧，毛寶林
    於97年5 月28日下午5 時40分許，因遭食物噎住，經伊所屬
    護理人員立即將其口中食物殘渣及假牙以手挖出，並施予「
    哈姆力克」急救法後，送私立高雄醫學大學附設醫院急診室
    急救後，在該院加護病房接受治療，於97年6 月17日不治死
    亡。毛寶林因自己進食被食物噎住意外死亡，與伊照護無關
    ，詎甲○○竟於97年8 月4 日上午8 時許，糾眾至伊經營之
    新松柏養護之家，散發冥紙、抬棺抗議、電子花車廣播、奏
    哀樂及懸掛白布條方式書寫「夭壽！沒天良！老人活活被噎
    死！新松柏養護之家害死人」，並以擴音機播送「活活噎死
    ，黑心養老院，不准老人吃東西」等語，透過大眾電子及平
    面媒體散播不實事實，毀損伊名譽，致伊受有非財產損害新
    台幣（下同）85萬元。爰依民法侵權行為之規定，求為：(一)
    甲○○應給付楊麗珠即高雄市私立新松柏養護之家85萬元及
    自起訴狀繕本送達翌日即98年11月21日起至清償日止，按週
    年利率5%計算之利息。(二)願供擔保請准宣告假執行。
三、上訴人甲○○則以：伊於97年8 月4 日上午8 時許，雖曾持
    毛寶林之遺照至高雄市私立新松柏養護之家，惟伊僅係經記
    者以電話通知後，到場隨記者進入高雄市私立新松柏養護之
    家，欲向楊麗珠即高雄市私立新松柏養護之家討公道而已，
    並未指示他人為抬棺、灑冥紙及懸掛布條等行為；毛寶林係
    因楊麗珠即高雄市私立新松柏養護之家所屬職員之過失行為
    致意外死亡，縱伊確有為上開行為，亦無侵害楊麗珠即高雄
    市私立新松柏養護之家名譽。高雄市私立新松柏養護之家非
    自然人，亦非法人，無權利能力，自無權利受侵害之可能等
    語，資為抗辯。
四、原法院判決甲○○應給付楊麗珠15萬元及自98年11月21日起
    至清償日止，按週年利率5%計算之利息，及以供擔保為條件
    之准、免假執行宣告。兩造就其敗訴部分，均提起上訴。楊
    麗珠即高雄市私立新松柏養護之家求為：(一)原判決不利於楊
    麗珠即高雄市私立新松柏養護之家部分廢棄，(二)上開廢棄部
    分，甲○○應再給付楊麗珠即高雄市私立新松柏養護之家70
    萬元及自起訴狀繕本送達翌日即98年11月21日起至清償日止
    ，按週年利率5%計算之利息，甲○○則求為上訴駁回。甲○
    ○提起上訴，求為：(一)原判決不利於甲○○部分廢棄，(二)上
    開廢棄部分，楊麗珠即高雄市私立新松柏養護之家於第一審
    之訴駁回，楊麗珠即高雄市私立新松柏養護之家則求為駁回
    上訴。
五、兩造不爭執事項：
  (一)甲○○之父親毛寶林原由楊麗珠即高雄市私立新松柏養護之
    家託養照顧，於97年5 月28日下午5 時40分許，因食物噎住
    ，經送私立高雄醫學大學附設醫院急救後，於同年6 月17日
    不治死亡。
  (二)97年8 月4 日上午8 時許，有群眾至私立新松柏養護之家散
    發冥紙、抬棺抗議、電子花車廣播、奏哀樂，並懸掛書寫「
    夭壽！沒天良！老人活活被噎死！新松柏養護之家害死人」
    之白布條於該處所，且有大眾電子及平面媒體散播上情之報
    導。
六、本院判斷：
  (一)高雄市私立新松柏養護之家是否為權利主體？
    按妨害普通商號之名譽，自與該商號股東或經理人之名譽有
    關」（司法院院字第534 號解釋參照）。高雄市私立新松柏
    養護之家係社會福利機構，接受政府委託安置，楊麗珠為其
    負責人，有高雄市老人福利機構高市社三老證字第004 號立
    案證書可參（原審卷47頁）。甲○○懸掛布條文字及廣播內
    容，雖僅指「新松柏養護之家」，依上開說明，自屬是否侵
    害楊麗珠名譽之範疇。甲○○抗辯私立新松柏養護之家非權
    利主體，自無權利受害之可能云云，核無可採。
  (二)甲○○對97年8 月4 日上午8 時許，群眾在私立新松柏養護
    之家之抬棺抗議等行為，是否係依其指示、教唆而為之？
    楊麗珠即高雄市私立新松柏養護之家主張毛寶林於97年6 月
    17日死亡後，於同年8 月4 日上午8 時許，有為數頗眾之人
    ，到新松柏養護之家抬棺、灑冥紙及懸掛布條，並懸掛書寫
    「夭壽！沒天良！老人活活被噎死！新松柏養護之家害死人
    」之白布條於該處所，並透過擴音機播送「活活噎死，黑心
    養老院，不准老人吃東西」等語，為甲○○所不爭執，並有
    照片13張為證（原審卷5 至11頁、73頁）。甲○○並自承於
    97年8 月4 日確實在現場接受電子媒體採訪，並有其弟妹陪
    同（原審卷73頁）。其於接受中天電視採訪之畫面顯示甲○
    ○持毛寶林遺照在松柏養護之家門前，於接受訪問時表示「
    楊麗珠不讓其父親帶假牙吃飯，造成其父親活活噎死。並表
    示其父親是冤死的，不然其今天不會有這些動作」，松柏養
    護之家門前灑落大量冥紙並有八音透過廣播放送，及由4 名
    年輕人抬棺木在現場抗議，業經原審法院勘驗媒體採訪內容
    屬實，製有勘驗筆錄（原審卷57頁）。根據當天現場照片可
    知，國內之電視媒體包括年代、TVBS、民視、cti （中天）
    、東森電視均有在現場，棺木放置於新松柏養護之家前（本
    院卷6 至10頁），可見該等電視媒體係同時接獲97年8 月4
    日上午8 時許，新松柏養護之家將發生新聞事件，該等媒體
    才會準時抵達現場拍攝，且媒體太晚抵達，亦會因抗議已結
    束，而無法拍攝畫面，取得新聞；現場留有「夭壽！沒天良
    ！老人活活被噎死！新松柏養護之家害死人」布條及棺木，
    亦非無關之第三人得現場製作後懸掛或抬棺；擴音機播送「
    活活噎死，黑心養老院，不准老人吃東西」亦須事先準備擴
    音器；甲○○於現場接受電視訪問，為該時間所發生新聞事
    件之主要人物。綜合各項事証，足証97年8 月4 日上午8 時
    許，在新松柏養護之家所生之事件，甲○○係參與其行。甲
    ○○抗辯上開布條文字及廣播內容與其無關，現場抗議行為
    非其所為且與其無關云云，顯悖事理，核非可採。
  (三)楊麗珠即高雄市私立新松柏養護之家是否因甲○○上開行為
    ，而受有名譽權之損害？
    甲○○主張高雄市私立新松柏養護之家未幫毛寶林裝假牙，
    才導致其噎死，且急救方式不對，沒有用正確之哈姆力克法
    幫毛寶林急救，因過失導致毛寶林死亡，其陳述內容為事實
    云云（原審卷72頁）。經查，毛寶林於97年5 月28日下午5
    時40分許，因食物噎住，經楊麗珠即高雄市私立新松柏養護
    之家所屬護理人員將其口中食物殘渣及假牙以手挖出，並施
    予「哈姆力克」急救法後，送高雄醫學大學附設醫院急診室
    急救後，延於97年6 月17日不治死亡，為兩造所不爭執，楊
    麗珠就毛寶林死亡是否應負業務過失致死之刑事責任，及楊
    麗珠即高雄市私立新松柏養護之家對毛寶林之死亡，有無可
    歸責事由，而應負債務不履行損害賠償責任，甲○○可循刑
    事訴訟程序追究楊麗珠刑責，亦可依民事訴訟程序請求楊麗
    珠即高雄市私立新松柏養護之家負損害賠償責任，以保障其
    權利。甲○○以抬棺、灑冥紙、掛抗議布條、用擴音器廣播
    及利用媒體，為上開行為，其方式已逾保障言論自由之範疇
    ，依甲○○上開行使方式所顯現之內容，足以減損楊麗珠即
    高雄市私立新松柏養護之家之名譽，不屬於權利之正當行使
    。甲○○主張其父親毛寶林在高雄市私立新松柏養護之家吃
    食物噎住死亡，楊麗珠即高雄市私立新松柏養護之家應負刑
    事及民事責任，而為抬棺等行為，無損害楊麗珠名譽云云，
    洵不足取。
  (四)楊麗珠即高雄市私立新松柏養護之家得請求甲○○賠償之數
    額應以若干為適當？
    按不法侵害他人之身體、健康、名譽、自由、信用、隱私、
    貞操，或不法侵害其他人格法益而情節重大者，被害人雖非
    財產上之損害，亦得請求賠償相當之金額。民法第195 條第
    1 項定有明文。又按慰藉金之賠償須以人格權遭遇侵害，使
    精神上受有痛苦為必要，其核給之標準固與財產上損害之計
    算不同，然非不可斟酌雙方身分資力與加害程度，及其他各
    種情形核定相當之數額（最高法院51年台上字第223 號判例
    參照）。楊麗珠係高雄市私立育英高級護理助產職業學校畢
    業，領有合格助產士證書，為高雄市私立新松柏養護之家負
    責人，並為中華民國助產師助產士公會全國聯合會第2 屆理
    事長及高雄市人民團體育英醫護專科管理專科學校校友會理
    事長，曾任中華民國助產學會第16屆常務理事及高雄市助產
    師助產士公會理事長，新松柏養護之家係由楊麗珠獨資經營
    ，98年下半年之收入總額為270 萬餘元，有畢業證書、立案
    證書、當選證書及財政部高雄市國稅局98年養護療養院業務
    狀況調查紀錄表在卷可稽（原審卷47至52頁）；甲○○係中
    山醫學專科學校護理科畢業，目前為家管，有田地1 筆，有
    畢業證書及上訴人97年度稅務電子閘門財產所得調件明細表
    附卷為憑（原審卷17至18、23頁）。本院審酌甲○○係醫專
    護理科畢業，較一般人更了解居住於安養院之人之生活狀況
    ，及發生糾紛後之處理方式，宜循正當法律程序處理，而非
    以抬棺、灑冥紙、掛辱罵布條，並透過大眾媒體公開播送，
    以達到詆毀楊麗珠即高雄市私立新松柏養護之家名譽之目的
    ，其行為態樣及手段損害楊麗珠即高雄市私立新松柏養護之
    家名譽之情節非輕，及上開兩造之身分、地位、經濟狀況等
    情，認上訴人請求非財產上損害之數額，於30萬元之範圍內
    為適當，應予准許。
七、綜上所述，楊麗珠即高雄市私立新松柏養護之家依侵權行為
    之法律關係，請求甲○○給付非財產上損害，於30萬元及自
    起訴狀繕本送達之翌日即98年11月21日起至清償日止，按週
    年利率5%計算之利息，為有理由，應予准許。逾此部分之請
    求，則屬無據，應予駁回。原審就上開應准許部分，為楊麗
    珠即高雄市私立新松柏養護之家敗訴之判決，尚有未洽，楊
    麗珠即高雄市私立新松柏養護之家上訴意旨求予廢棄改判，
    為有理由，爰由本院就此部分予以廢棄，改判如主文第2 項
    所示。至於楊麗珠即高雄市私立新松柏養護之家之請求不應
    准許部分，原判決為其敗訴之判決，並駁回其假執行之聲請
    ，經核於法並無不合，楊麗珠即高雄市私立新松柏養護之家
    上訴意旨求予廢棄改判，為無理由，應予駁回。原審判命甲
    ○○給付15萬元及自98年11月21日起至清償日止，按週年利
    率5%計算之利息，於法並無不合。甲○○上訴意旨指摘原判
    決不當，求予廢棄改判，為無理由，應予駁回其上訴。
八、據上論結，本件楊麗珠即高雄市私立新松柏養護之家上訴為
    一部有理由，一部無理由，甲○○上訴為無理由，依民事訴
    訟法第450 條、第449 條第1 項、第79條但書、第78條，判
    決如主文。
中    華    民    國    99    年    11    月    3     日
                            民事第六庭
                                審判長法官  許明進
                                法      官  徐文祥
                                法      官  李炫德
以上正本證明與原本無異。
本件不得上訴。
中    華    民    國    99    年    11    月    3     日
                                書  記  官  盧雅婷

司法院資訊處製作；財團法人民間司法改革基金會備份。
